【裁判字號】    99,選訴,7
【裁判日期】    990326
【裁判案由】    違反公職人員選舉罷免法
【裁判全文】
臺灣彰化地方法院刑事判決               99年度選訴字第7號
公  訴  人  臺灣彰化地方法院檢察署檢察官
被      告  甲○○
選任辯護人  張奕群律師
上列被告因違反公職人員選舉罷免法，經檢察官提起公訴（98年
度選偵字第118、119號），本院判決如下：
    主  文
甲○○共同對於有投票權之人，交付賄賂，而約其投票權為一定
之行使，處有期徒刑參年參月，褫奪公權參年，扣案預備交付之
賄賂新臺幣壹仟捌佰元，沒收之。
    事  實
一、甲○○曾任多屆彰化縣員林鎮鎮民代表，為求中華民國98年
    12 月5日舉辦之彰化縣第17屆縣議員選舉第4 選舉區（員林
    鎮、大村鄉、永靖鄉）登記第1 號之候選人黃正盛能順利當
    選，竟基於反覆對於有投票權之人，交付賄賂，而約其投票
    權為一定行使之單一犯意，（一）乃於民國98年11月20日左
    右某日下午5 、6 時許，在彰化縣員林鎮鎮○里○○路旁，
    遇到設籍於彰化縣員林鎮鎮○里○○路3 段2 巷98號，在上
    開縣議員選舉具有投票權之丁○○○（業經臺灣彰化地方法
    院檢察署檢察官另為緩起訴處分），即詢問丁○○○戶內有
    投票權之人數，丁○○○告以包括未設籍其戶內之其兒子之
    女友（即設籍於彰化縣員林鎮鎮○里○○路3 段272 巷22
    號具有投票權之丙○○）一共是5 票（即丁○○○自己及其
    戶內具有投票權之妻黃快、子陳冠宇、黃振南，及丁○○○
    已認定為其媳婦之陳冠宇的女友丙○○，以下就黃快、陳冠
    宇、黃振南、丙○○等4 人，統稱為丁○○○之4 位家屬）
    ，甲○○即對於有投票權人丁○○○交付上開5 票之賄款金
    新臺幣（下同）1500元，約定丁○○○及其4 位家屬於前開
    縣議員選舉時，投票給登記第1 號之候選人黃正盛，並意請
    丁○○○轉知及轉交上開賄款金予其4 位家屬每位300 元，
    丁○○○乃認識甲○○所交付者為其自己及其4 位家屬共5
    票之賄款金，予以收受上開賄款金而許予投票予黃正盛，惟
    其後並未將上情轉知及轉交賄款金予其4 位家屬，甲○○就
    其4 位家屬部分因而止於預備交付賄賂階段；（二）於98年
    11 月28 、29日之前某日晚上7 時許，至設籍於彰化縣員林
    鎮鎮○里○○路○ 段62巷42號之具有投票權，甲○○姊姊之
    媳婦之乙○○○（業經臺灣彰化地方法院檢察署檢察官另為
    緩起訴處分）住處，詢問乙○○○其戶內有投票權人數，乙○○○答稱包括未設籍其戶內之小叔（已婚，設籍於彰化縣
    員林鎮鎮○里○○路○ 段2 巷56號具有投票權之戊○○《業
    經臺灣彰化地方法院檢察署檢察官另為緩起訴處分》）共有
    4 票（即乙○○○自己、其夫余清淦、其女余依婷及戊○○
    ，以下就乙○○○之夫余清淦、女兒余依婷，統稱乙○○○
    之2位 家屬），甲○○即對於有投票權人乙○○○交付上開
    4 票之賄款金1200元，約定乙○○○及其2 位家屬及戊○○
    於前開縣議員選舉時，投票給登記第1 號之候選人黃正盛，
    並意請乙○○○轉知及轉交上開賄款金予其2 位家屬及戊○○，乙○○○於認識甲○○所交付者為其自己及其2 位家屬
    及戊○○共4 票之賄款金，乃予收受上開賄款金而許予投票
    予黃正盛，並萌與甲○○共同對於有投票權人行賄之犯意聯
    絡及行為分擔，隨後於98年11月28日或29日中午12時許，至
    戊○○上述住處，將甲○○交付之上開賄款金中之300 元交
    付有投票權人戊○○，向戊○○表示於前開縣議員選舉時，
    投票給登記第1 號之候選人黃正盛，戊○○雖因急於外出上
    班，僅聽清楚而認知乙○○○所交付之300 元係要向其賄選
    ，約定其投票予上開縣議員選舉之黃姓候選人，該黃姓候選
    人可能是登記第1 號之「黃正盛」或登記第4 號之「黃建彰
    」，然仍認無論係何位黃姓候選人，均不違背其收受選舉賄
    款之本意，而予收受許予投票予黃正盛或黃建彰。另乙○○○因未將上情轉知及轉交其2 位家屬，甲○○就其2 位家屬
    之部分因而止於預備交付賄賂階段。嗣經臺灣彰化地方法院
    檢察署檢察官指揮彰化縣警察局員林分局偵辦，循線通知丁○○○、乙○○○、戊○○到案，丁○○○乃繳出賄款金
    1500元（包括丁○○○針對自己投票權收受之賄賂300 元及
    未交給其妻黃快、其子陳冠宇、黃振南及陳冠宇之女友丙○○之屬甲○○預備交付予渠等之賄賂1200元）；乙○○○乃
    繳出賄款金900 元（包括乙○○○針對自己投票權收受之賄
    賂300 元及未交給其夫余清淦、其女余依婷之屬甲○○預備
    交付予渠等之賄賂600 元）；戊○○乃繳回收受之賄賂300
    元供查扣，而查悉上情。
二、案經彰化縣警察局員林分局報告臺灣彰化地方法院檢察署檢
    察官偵查起訴。
    理  由
壹、證據能力部分：
一、證人丁○○○、乙○○○於警詢之陳述，均有證據能力：
    按被告以外之人於審判外之言詞或書面陳述，除法律有規定
    者外，不得作為證據。被告以外之人於審判外之陳述，雖不
    符合同法第159條之1至第159 條之4規定，但經當事人於審
    判程序同意作為證據，法院審酌該言詞陳述或書面陳述作成
    時之情況，認為適當者，亦得為證據。當事人、代理人或辯
    護人於法院調查證據時，知有第159條第1項不得為證據之情
    形，而未於言詞辯論終結前聲明異議者，視為有前項之同意
    ，刑事訴訟法第159條第1項、第159條之5分別定有明文。查
    ，證人丁○○○、乙○○○於警詢之陳述，業經被告及其選
    任辯護人於本院審理時同意具有證據能力（見本院卷審理筆
    錄第12頁），本院審酌並無證據證明證人丁○○○、乙○○○於警詢之陳述有遭違法取供之情形，且其等均是證述關於
    收受被告交付賄款金之過程，與本案事實有關連性並為證明
    本案事實存否所必要，認以之作為證據均屬適當，是應認均
    具有證據能力。
二、證人丁○○○、乙○○○、戊○○於偵查之證述，均有證據
    能力：
    按被告以外之人於偵查中向檢察官所為陳述，除顯有不可信
    之情況者外，得為證據，刑事訴訟法第159條之1第2項定有
    明文。偵查中對被告以外之人（包括證人、鑑定人、告訴人
    、被害人及共同被告等）所為之偵查筆錄，或被告以外之人
    向檢察官所提之書面陳述，性質上均屬傳聞證據。惟現階段
    刑事訴訟法規定檢察官代表國家偵查犯罪、實施公訴，依法
    其有訊問被告、證人及鑑定人之權，證人、鑑定人且須具結
    ，而實務運作時，檢察官偵查中向被告以外之人所取得之陳
    述，原則上均能遵守法律規定，不致違法取供，其可信度極
    高，職是，被告以外之人前於偵查中已具結而為證述，除反
    對該項供述得具有證據能力之一方，已釋明「顯有不可信之
    情況」之理由外，不宜以該證人未能於審判中接受他造之反
    對詰問為，即遽指該證人於偵查中之陳述不具證據能力。且
    所謂不可信性情況，法院應審酌被告以外之人於陳述時之外
    在環境及情況，例如：陳述時之心理狀況、有無受到外力干
    擾等，以為判斷之依據。查，被告及其選任辯護人同意證人
    丁○○○、乙○○○於偵查中之證述具有證據能力（見本院
    卷審理筆錄第12頁），而爭執證人戊○○於偵查中之證述具
    有證據能力。經查，證人丁○○○、乙○○○、戊○○於偵
    查中以證人之身分陳述，均經檢察官告以具結義務及偽證處
    罰後，於命證人朗讀結文後具結，其等均係於負擔偽證罪之
    處罰心理下證述，並以具結擔保其等供述之真實性，又無證
    據顯示其等有受其他不當外力干擾及其他經不法取證之情形
    ，被告及其選任辯護人復未釋明及主張證人戊○○之該證述
    有任何客觀「顯不可信」之情形，且於閱覽全案卷宗後，亦
    未聲請詰問證人戊○○之情形，是依上開法條規定，應認證
    人丁○○○、乙○○○、戊○○於偵查之證述，均應具有證
    據能力。
三、證人戊○○於警詢之陳述，無證據能力：
    按刑事訴訟法第159條之2所規定，即傳聞法則例外得為證據
    之情形，其所稱被告以外之人於檢察事務官、司法警察官或
    司法警察調查中所為之陳述，與審判中不符時，其先前之陳
    述具有較可信之特別情況，且為證明犯罪事實存否所必要者
    ，得為證據，係指符合該條所規定之程序踐行調查者而言。
    倘若被告以外之人，未於審判中以證人身分依法定程序，到
    場具結陳述，並接受被告之詰問，雖其於檢察事務官、司法
    警察官或司法警察調查中所為之陳述，具有特別可信之情況
    ，且為證明事實存否所必要者，仍因未踐行上開法定調查程
    序，自不得依刑事訴訟法第159條之2之規定，採被告以外之
    人於檢察事務官、司法警察官或司法警察調查中之供述為證
    據（最高法院97年度臺上字第783號、97年度臺上字第1585
    號判決意旨參照）。查證人戊○○於警詢時之陳述，屬被告
    以外之人於審判外之言詞陳述，經被告及其選任辯護人於本
    院準備程序時爭執上開陳述之證據能力（見本院卷準備程序
    筆錄第5頁及所呈之刑事準備書狀），且上開證人均未曾於
    審判中以證人身分到場具結陳述，並接受被告及其選任辯護
    人之詰問，檢察官、被告及其選任辯護人於本院審理時亦未
    聲請傳喚證人戊○○到庭作證，依上開說明，應認戊○○之
    警詢陳述並無證據能力。
貳、實體部分：
一、訊據被告甲○○固承認認識證人丁○○○、乙○○○，證人
    乙○○○為其姊姊之媳婦，然矢口否認涉有對於有投票權人
    行賄之犯行，辯稱：伊沒有向丁○○○、乙○○○交付賄款
    金行賄，亦未叫其等投票給黃正盛云云。惟查：
（一）黃正盛為98年12月5日彰化縣第17屆縣議員選舉第4選舉區
      （包括有彰化縣員林鎮、大村鄉、永靖鄉）登記第1號之
      候選人，有彰化縣選舉委員會99年1月18日彰選一字第099
      1200103號函及所附之彰化縣第17屆縣議員選舉候選人名
      單暨競選活動起迄期間資料在卷可稽【見本院卷第54至55
      頁】；又證人丁○○○與其妻黃快、其子黃振南、陳冠宇
      均設籍於彰化縣員林鎮鎮○里○○路3 段2 巷98號，且均
      具有投票權，丙○○設籍於彰化縣員林鎮鎮○里○○路3
      段272 巷22號，亦具有投票權；證人乙○○○及其夫余清
      淦、其女余依婷均設籍於彰化縣員林鎮鎮○里○○路3 段
      62 巷42 號，均具有投票權，乙○○○之小叔戊○○則設
      籍於彰化縣員林鎮鎮○里○○路3 段2 巷56號，亦有投票
      權之事實，亦經證人丁○○○、乙○○○、戊○○於偵訊
      證述明確，並有彰化縣員林戶政事務所99年2 月3 日員鎮
      戶字第0990000450 號函、99年1 月29日員鎮戶字第09900
      00356 號函及該2 函所檢附之第16屆縣長第17屆選議員暨
      第16屆鄉鎮市長選舉臺灣省彰化縣第434 、435 投票所（
      員林鎮鎮興里）選舉人名冊及丁○○○、乙○○○全戶戶
      籍資料查詢、丙○○、戊○○之個人戶籍資料各1 份【均
      見本院卷第64至69、71至72頁】存卷可參，應可認定。
（二）就事實欄一、（一）部分：
    1.被告確於事實欄一、（一）所述時、地，以每票300 元之
      代價，對於有投票權人丁○○○交付賄款金1500元，約定
      其及其4 位家屬於前開縣議員選舉時，投票給登記第1 號
      之候選人黃正盛，丁○○○乃認識及此而收受上開賄款金
      ，許予投票予黃正盛，惟其未將上情轉知及轉交賄款金予
      其4 位家屬每位300 元之事實，業據證人丁○○○於警詢
      證稱：是「玉美」的女子（指被告）向伊買票，她於10天
      前98年11月20日左右18時許，在伊家山腳路旁遇到我，拜
      託伊這次投票支持1 號縣議員黃姓候選人，之後問伊家中
      有幾票，伊說5 票，她說1 票300 元，就從口袋拿出1500
      元給伊，她向伊買票的錢在伊身上，伊願意交給警方扣押
      【見選偵字第119 號卷第14至16頁】。伊戶內僅有4 票，
      另1 票300 元是伊把伊兒子陳冠宇的女朋友，就是丙○○
      也算進去了，丙○○不知悉伊有取得上開300 元買票賄選
      款項等語【見本院卷第86至87頁】；證人丁○○○又於偵
      訊證稱：伊警詢所述均出於自由意識且實在。（問：你們
      家共有幾票？）4 票，伊戶籍內有伊與伊太太、2 個兒子
      ，有1 個媳婦（指其子陳冠宇之女友丙○○）戶籍不同，
      但住在同一里，本屆選舉是甲○○拿錢給伊，她是伊鄰居
      ，她在10多天前的某個晚上6 時許，伊走在山腳路上，她
      1 個人遇到伊，先問伊家有幾票，伊說有5 票，連伊媳婦
      也算1 票，她就拿了1500元給伊，要伊支持1 號黃姓候選
      人，她拿錢出來給伊，要伊支持1 號，伊就知道她是要來
      買票，伊收到這1500元後，就放在口袋內，想說拿來自己
      買煙用，伊沒有拿給伊兒子、太太及媳婦，伊收到這1500
      元的時候沒有告訴任何人，收到的1500元，伊已經繳給警
      察了等語【見選偵字第119 號卷第23至25頁】明確，均核
      與證人丁○○○於本院審理時證述：（問：你與甲○○認
      識有幾年？）很久了... 約認識有3 、40年了。（問：去
      年的縣議員選舉，有無人向你買票？）有，就是甲○○，
      甲○○是在山腳路路邊，她遇到我，拿買票的錢給我，甲○○是告訴我要投給1 號，她總共交給我1500元，是要向
      我買5 票。（問：你家裡有投票權的人，有幾人？）4 人
      ，我、我太太黃快、我二兒子陳冠宇、三兒子黃振南共4
      個。另我2 兒子1 個還沒有結婚的女友丙○○，甲○○就
      是向我買這5 票。（問：該你二兒子的女友，戶口是否有
      在你家？有無投票權？）她的戶口不在我家，但是她住在
      同一里，有投票權。（問：你所收到的甲○○向你買票的
      錢，有無交給你太太、兒子或是兒子的女友？）均沒有，
      也沒有告訴他們甲○○來買票的事情，且我已經將這1500
      元繳出供查扣。（問：甲○○在向你買票之前，有無向你
      問過你家裡有幾票？）有，她向我買票時，有先向我問我
      家裡有幾票，我是告訴她有5 票等語【見本院卷第108 頁
      正背面】大致相符。本院審酌證人丁○○○自警詢、偵訊
      及本院審理時，就被告向其買票之時間、地點、金額、票
      數等主要情節事實均能清楚指證相符，復將賄款金1500元
      交出扣案，且衡諸證人丁○○○與被告係認識多年之鄰居
      ，與被告並無何仇恨怨隙及金錢往來糾紛，此經被告及證
      人丁○○○供述在卷【見本院卷第44、108 頁背面】，其
      當無構詞誣陷被告之動機及理由，何況證人丁○○○證述
      上情，亦陷自己於犯罪須受刑罰之處境，倘非確有其事，
      其應無一再清楚證述之理。是以，堪認證人丁○○○所證
      應可憑採。
    2.按（修正前）公職人員選舉罷免法第90條之1 第1 項之賄
      選罪，其行求賄選階段，屬行賄者單方意思表示行為，不
      以相對人允諾為必要；而交付賄選階段，則行賄者已實施
      交付賄賂或不正利益之行為，一經交付，罪即成立。亦即
      投票行賄罪於行為人交付賄賂或其他不正利益時，交付之
      相對人對其交付之目的已然認識而予收受，其交付賄賂或
      其他不正利益之犯行即為成立，不以收受者確已承諾，或
      進而為一定投票權之行使為必要（最高法院92年度臺上字
      第7048號裁判意旨參照）。查，被告既係基於投票行賄之
      犯意交付證人丁○○○上開賄款金（指證人丁○○○自己
      該票300 元之部分），並明確告知證人丁○○○投票予登
      記第1 號之候選人黃正盛，證人丁○○○於收受該金錢時
      ，亦明知該等款項係被告與其約定投票予登記第1 號候選
      人黃正盛之賄款金而仍予收受，雖未明示承諾投票予黃正
      盛，然其既係對被告交付金錢之目的已然認識而予收受，
      應認證人丁○○○已有投票收賄之意思，而與被告投票交
      付賄賂行賄之意思表示達成合致，被告及證人丁○○○即
      應分別成立投票交付賄賂、投票受賄罪，殆無疑義。又查
      ，被告交付證人丁○○○上開屬證人丁○○○該票之300
      元賄款時，同時交付其4 位家屬每位（意即每票）300 元
      之賄款金計1200元予證人丁○○○，雖未明示請證人丁○○○轉知並轉交其4 位家屬每位賄款金300 元，然依被告
      係在詢問證人丁○○○戶內投票權人數，經證人丁○○○
      告以包括未設籍於其戶內之其子女友共計5 票後，被告即
      向證人丁○○○表示1 票300 元，並交付上開共計5 票之
      賄款金予證人丁○○○，約定投票予登記第1 號之候選人
      黃正盛之情節而觀，依照社會一般通念，堪認被告應即有
      意請證人丁○○○轉知及轉交上開賄款金予其4 位家屬，
      約定其4 位家屬投票予登記第1 號之候選人至明，而證人
      丁○○○其後並未轉知及轉交上開賄款金予其4 位家屬，
      應認被告對證人丁○○○4 位家屬之部分，應僅止於預備
      交付賄賂階段，亦可認定。
（三）就事實欄一、（二）部分：
    1.被告確於事實欄一、（二）所述以每票300元之代價，對
      於有投票權人乙○○○交付賄款金計1200元，約定其及其
      2 位家屬及小叔戊○○於前開縣議員選舉時，投票給登記
      第1 號之候選人黃正盛，證人乙○○○乃認識及此而收受
      上開賄款金，許予投票予黃正盛，惟其雖未將上情轉知及
      轉交賄款金予其2 位家屬每位300 元，卻隨後於98年11月
      28日或29日中午12時許，至戊○○前揭住處，將其中之30
      0 元賄款金轉交予有投票權人戊○○，約定戊○○於前開
      縣議員選舉時，投票給登記第1 號之候選人黃正盛，戊○○乃認識及此而予收受，許予投票予證人乙○○○所稱之
      黃姓候選人之事實，業據證人乙○○○於警詢證稱：是甲○○向伊買票行賄的，她是在98年11月30日（正確日期忘
      記）19時許，到伊住家找伊，她先問伊家裡有幾票，伊就
      說有4 票，她就直接拿出1200元（100 元紙鈔12張）給伊
      ，要伊等在本屆縣議員選舉，幫忙投票給第1 號候選人黃
      正盛後就離開了，其中300 元伊就交給伊小叔戊○○，伊
      有跟戊○○說這是這次縣議員的人家拿來買票行賄的...
      ，買票的900 元伊願意交給警方扣押等語【見選偵字第11
      8 號卷第11至12頁】；證人乙○○○又於偵訊中證稱：（
      問：你們家共有幾票？）有3 票，伊與伊先生、女兒，伊
      小叔沒有設籍於伊家，警詢中說的4 票是有含伊小叔。甲○○是伊先生的阿姨，... 她（指甲○○）1 個人來，先
      問伊們家有幾票，伊說有3 票，連伊小叔是4 票，她就拿
      了1200元給伊，要伊支持1 號黃正盛。這1200元伊將其中
      的300 元交給伊小叔，... 今天伊有將900 元交給警察。
      伊沒有將這件事告訴伊先生或女兒... 伊在後來戊○○工
      作回來後，有告訴他這是別人拿來的買票錢，要投票給1
      號... 他說他知道了等語【見選偵字第118 號卷第20至21
      頁】，均核與證人乙○○○於本院審理時證述：（問：妳
      與甲○○是否認識？）是，她是我婆婆的妹妹。（問：甲○○在什麼時間？什麼地點向妳買票？）98年11月底某日
      晚上7 點，她是在我家住處的門口向我買票，即彰化縣員
      林鎮鎮○里○○路○ 段62巷42號門口。（問：甲○○如何
      向妳買票？買了幾票？一票買多少錢？）1 票300 元，甲○○她是人來我家，叫我選1 號，她是當場交付我現金總
      共1200元，共向我買4 票。（問：妳稱甲○○向妳買4 票
      ，是包括哪些人？）我、我先生余清淦、我女兒余依婷，
      還有1 票甲○○叫我拿給我小叔戊○○。（問：甲○○給
      妳的1200元的買票錢，妳有無轉交給妳先生與妳女兒、及
      戊○○？）我只有拿給戊○○300 元，我沒有將買票的錢
      交給我先生及我女兒【見本院卷第105 頁背面至106 頁】
      等語大致相符，並與證人戊○○於偵訊證述：（問：本屆
      選舉是否有人向你買票？）有，我有收到我大嫂乙○○○
      拿來的300 元買票錢，她拿這300 元來要我支持不知道是
      1 號或4 號的黃姓候選人，因為我當時趕著上班，所以聽
      得不是很清楚，但我確定她是要我支持黃姓候選人。（問
      ：乙○○○是何時拿來向你賄選的？）我都是上下午1時
      的班，她在（98年）11月28日或29日中午12時許去我家，
      拿了300 元給我，要我支持1 個黃姓候選人，她有說候選
      人的完整姓名，但因為我當時趕上班沒有聽清楚，只知道
      她說的是姓黃的。（問：你知道乙○○○是來買票的嗎？
      ）知道，因為她拿錢給我，又要我支持某位黃姓候選人。
      （問：收到的300 元你是否願意繳出並交給國家依法處理
      ？）是的，我已繳給警察了等語大致相和。本院審酌證人
      乙○○○自警詢、偵訊及本院審理時，就被告向其買票之
      時刻、地點、金額、票數等之主要情節事實均能清楚指證
      相符，且其所證其復將被告交付之賄款金其中之300 元交
      付予亦有投票權之證人戊○○，約定證人戊○○於前開縣
      議員選舉時，投票給登記第1 號之候選人黃正盛之基本事
      實，亦核與證人戊○○於偵訊結證之上情大致相符，且證
      人乙○○○、戊○○復分別將賄款金900 元、300 元交出
      扣案，足認證人乙○○○、戊○○所證，均非子虛。且衡
      諸被告係證人乙○○○先生之阿姨，證人戊○○為證人乙○○○之小叔，彼此間具親戚關係，證人乙○○○與被告
      又無何仇恨怨隙及金錢往來糾紛，此經被告及證人乙○○○供述在卷【見本院卷第55、106 頁正背面】，證人乙○○○當無構詞誣陷被告之動機及理由，何況證人乙○○○
      、戊○○證述上情，亦陷自己於犯罪須受刑罰之處境，倘
      非確有其事，其等應無一再清楚證述之理。是以，應認證
      人乙○○○、戊○○所證堪予憑採。
    2.次查，被告既係基於投票行賄之犯意交付證人丁○○○上
      開賄款金（指證人乙○○○自己該票300 元之部分），並
      明確告知證人乙○○○投票予登記第1 號之候選人黃正盛
      ，證人乙○○○於收受該金錢時，亦明知該等款項係被告
      與其約定投票予登記第1 號候選人黃正盛之賄款金而仍予
      收受，雖未明示承諾投票予黃正盛，然其既係對被告交付
      金錢之目的已然認識而予收受，應認證人乙○○○已有投
      票收賄之意思，而與被告投票交付賄賂行賄之意思表示達
      成合致，被告及證人乙○○○即應分別成立投票交付賄賂
      、投票受賄罪，殆無疑義。又查，被告交付證人乙○○○
      上開屬證人乙○○○該票之300 元賄款時，同時交付其2
      位家屬及小叔戊○○每位（意即每票）300 元之賄款金計
      900 元予證人乙○○○，雖未明示請證人乙○○○轉知並
      轉交其2 位家屬及戊○○每位賄款金300 元，然依被告係
      在詢問證人乙○○○戶內投票權人數，經證人乙○○○告
      以包括未設籍於其戶內之小叔共計4 票後，被告即交付上
      開共計4 票之賄款金予證人乙○○○，約定投票予登記第
      1 號之候選人黃正盛之情節而觀，依照社會一般通念，堪
      認被告應即有意請證人乙○○○轉知及轉交上開賄款金予
      其2 位家屬及小叔戊○○，約定其2 位家屬及戊○○投票
      予登記第1 號之候選人至明，而證人乙○○○其後並未轉
      知及轉交上開賄款金予其2 位家屬，應認被告對證人乙○○○2 位家屬之部分，應僅止於預備交付賄賂階段；然證
      人乙○○○之後，將上開賄款金中之300 元轉交有投票權
      人戊○○，約定戊○○於前開縣議員選舉時，投票予登記
      第1 號之候選人黃正盛，與戊○○達成交付賄賂、收受賄
      賂意思表示合致（此部分理由詳後述）而經戊○○收受，
      則應認證人乙○○○就交付賄賂行賄戊○○之部分，已與
      被告有犯意聯絡及行為分擔，甚為明確，自應與被告就此
      部分成立共同正犯。至證人戊○○雖證稱證人乙○○○交
      付其300 元要其支持黃姓候選人，未聽清楚而不知道是1
      號或4 號的黃姓候選人等情縱使為真，然證人乙○○○既
      已將投票行賄之意思向證人戊○○表達，要求證人戊○○
      投票予登記第1 號之黃正盛並交付300 元賄款金予證人戊○○，此據證人乙○○○證述明確，則證人戊○○對於證
      人乙○○○交付其300 元係向其買票並約定投票予1 號或
      4 號黃姓候選人乙節，已有認識且收受賄款金，顯然證人
      戊○○對於證人乙○○○無論係要求其投票予1 號或4號
      之黃姓候選人，均在其收賄之意思範圍內，堪認被告委由
      證人乙○○○交付賄賂向戊○○行賄之意思表示已與證人
      戊○○收賄之意思表示合致，證人乙○○○、戊○○所為
      ，自係分別該當投票交付賄賂、投票收受賄賂罪之構成要
      件，至為灼然。
    3.至證人乙○○○對於被告交付前述賄款金之日期，及隨後
      證人乙○○○將其中之300 元賄款金交付有投票權人戊○○之日期，於警詢及偵查中雖證稱被告係在98年11月30日
      晚上7 時許交付賄款金，其係在被告交付賄款金之當晚即
      將其中之300 元交付證人戊○○乙節，然參以證人乙○○○於警詢復證稱確切日期已經忘記等語【見選偵字第118
      號卷第11頁背面】，顯示證人乙○○○對於日期時間有記
      憶不清之情況，經比對證人戊○○於偵訊所證：她（指乙○○○）在（98年）11月28日或29日中午12時許去我家，
      拿了300 元給我，要我支持1 個黃姓候選人等語，可推認
      被告交付前述賄款金予證人乙○○○之時間，應係在98年
      11 月28 日或29日之前某日晚上7 時許，而證人乙○○○
      對於有投票權人戊○○交付其中之300 元賄款金之時間，
      應係在98年11月28日或29日之後某日中午12時許，始為正
      確。再證人乙○○○固於本院審理時曾證稱其有將被告交
      付賄款金之上情告知其夫余清淦及欲將賄款金交給其夫遭
      拒乙情，然本院審酌證人乙○○○於警詢時即未陳述其有
      告知其夫上情，於偵查中更明確證述其並未告知其夫等語
      【見選偵字第118 號卷第21頁】，以證人乙○○○係在98
      年12月4 日接受警偵訊，其記憶常情應較於本院99年3 月
      12 日 審理作證時為清楚，佐以家庭成員相互間生活瑣事
      、金錢互動本即繁多，證人乙○○○就此細節於事發經過
      一段時間後始至本院作證，當有誤認之虞，是以本院乃以
      其警詢、偵訊上開所陳較為可採。
（四）依上所述，被告確有事實欄一、（一）（二）所述交付賄
      賂、預備交付賄賂之犯行，應可認定。辯護人雖為被告辯
      護以被告本即知悉證人乙○○○家中有3 票、戊○○家中
      有3 票，若要對戊○○行賄，理應會對其家中之3 票全部
      行賄，不須透過證人乙○○○向戊○○1 人行賄，且行賄
      通常會先瞭解票數始進行行賄，不會在住處及路旁才問票
      數而行賄云云。然查，證人丁○○○、證人乙○○○已分
      別就被告交付賄賂之上情證述明確，並經證人戊○○證述
      在卷，復有上揭事證可資佐證，已詳如上述，衡以同為一
      家人間之政治傾向分歧或接受他人之賄選意願不同，所在
      多有，行賄者決定行賄之對象更隨其評估及主觀意願而為
      ，對某戶人家之1 人行賄，未必當然就會對該人全家均予
      行賄；又被告雖與證人丁○○○認識多年，與證人乙○○○、戊○○具親戚關係，然並未與證人丁○○○、證人乙○○○居住一起，其對證人丁○○○、證人乙○○○家中
      設籍情況、票數多寡未能明確知悉而向其2 人詢問確認後
      ，再予行賄，亦不與常情有違，應認辯護人所辯上情，均
      無可採。從而，本件事證明確，被告犯行堪予認定。
二、論罪科刑：
（一）按投票行賄罪之處罰分別規定於刑法第144 條及公職人員
      選舉罷免法第99條第1 項，而公職人員選舉罷免法第99條
      第1 項為刑法第144 條之特別法，依特別法優於普通法之
      規定，應優先適用公職人員選舉罷免法。核被告對於有投
      票權人即證人丁○○○、乙○○○交付賄賂，約定其等投
      票予登記第1 號之候選人黃正盛，及委由證人乙○○○對
      於有投票權人即證人戊○○交付賄賂，約定其投票予登記
      第1 號之候選人黃正盛，所為係犯公職人員選舉罷免法第
      99條第1 項對於有投票權之人，交付賄賂，而約其投票權
      為一定之行使罪（即投票交付賄賂罪）。被告期約賄賂之
      前階段行為為交付賄賂之後行為所吸收，不另成立期約賄
      賂罪。按「刑法上之預備犯，係以已否著手於犯罪行為之
      實行為判斷標準。所謂已著手於犯罪行為之實行，係指對
      於構成犯罪要件之行為，已開始實行者而言，若於著手此
      項要件行為以前之準備行動，係屬預備行為。又（修正前
      ）公職人員選舉罷免法第90條之1 處罰預備犯，其立法理
      由以為徹底杜絕賄選，預備犯亦應處罰（最高法院95年度
      臺上字第4608號裁判要旨可資參照）。查被告交付證人丁○○○1500元賄款（包括給證人丁○○○之上開300 元）
      時，請其轉知及轉交賄款金每位300 元予其均有投票權之
      4 位家屬（即證人丁○○○之妻黃快、其2 位兒子陳冠宇
      、黃振楠及陳冠宇之女友丙○○），因證人丁○○○並未
      轉知及轉交賄款予其4 位家屬，應認被告就證人丁○○○
      4 位家屬之部分，尚屬預備階段，此部分係犯公職人員選
      舉罷免法第99條條第2 項之預備對於有投票權之人，交付
      賄賂，而約其投票權為一定之行使罪（即預備交付賄賂罪
      》；被告交付證人乙○○○1200元賄款《包括給證人乙○○○之上開300 元）時，請其轉知及轉交賄款金每位300
      元予均有投票權之2 位家屬（即證人乙○○○之夫余清淦
      、女兒余依婷）及小叔戊○○，因證人乙○○○並未轉知
      及轉交賄款予其2 位家屬，應認被告就證人乙○○○2 位
      家屬之部分，尚屬預備階段，此部分係犯公職人員選舉罷
      免法第99條條第2 項之預備對於有投票權之人，交付賄賂
      ，而約其投票權為一定之行使罪《即預備交付賄賂罪》（
      最高法院98年度臺上字第928 、1951、5887號判決意旨參
      照）。復按刑法第55條前段之想像競合犯，指一個犯罪行
      為，因其行為之結果觸犯數個罪名，基於訴訟經濟及罪刑
      均衡等原則之刑事政策考量，以法律明定使其從最重之一
      罪處斷，同條後段之牽連犯，則係數個犯罪行為，行為人
      本欲犯某罪，但實施該罪之方法或結果，又觸犯其他罪名
      ，基於同上因素考量，法律亦明定使其從最重之一罪處斷
      。查被告分別對於有投票權人即證人丁○○○、乙○○○
      行賄金額各300 元，及其於交付證人丁○○○300 元賄賂
      時，同時委請代轉交預備行賄金額1200元（均未送出）；
      其於交付證人乙○○○300 元賄賂時，同時委請代轉交預
      備行賄金額900 元（其中之300 元已送出，60 0元尚未送
      出），各係同時觸犯公職人員選舉罷免法第99條第1 項投
      票交付賄賂及同條第2 項預備交付賄賂之罪名，然因所侵
      害者僅為一國家法益，並未侵害數法益，應僅成立單純一
      罪，僅論以交付賄賂罪一罪。（最高法院98年度臺上字第
      928 、1951、5887號判決意旨參照）。檢察官起訴書雖未
      論及上述被告預備行賄之部分，然此部分與起訴論罪之投
      票交付賄賂部分，具單純一罪關係，本院自得併予審究。
（二）又按學理上所稱之集合犯、接續犯，與修正前刑法第56條
      所定連續犯之區別，在於集合犯係一種構成要件類型，亦
      即立法者針對特定刑罰規範之構成要件，已預設其本身係
      持續實行之複次行為，具備反覆、延續之行為特徵，將之
      總括或擬制成一個構成要件之「集合犯」行為；此種犯罪
      ，以反覆實行為典型、常態之行為方式，具侵害法益之同
      一性，因刑法評價上為構成要件之行為單數，因而僅包括
      的成立一罪。其與接續犯之不同，在於接續犯所適用之構
      成要件行為文義本身並不具反覆實行之特質，非屬立法規
      範所定之構成要件類型，但個案情節另具時間及空間之緊
      密關聯之特性。是除集合犯外，每一種構成要件行為皆得
      以接續犯方式為之，因此集合犯亦有喻之為「法定接續犯
      」者。此與連續犯係指行為人在主觀上基於1 個概括之犯
      意，而反覆實行客觀上可以獨立成罪之同一罪名之行為者
      ，均尚屬有間。（修正前）公職人員選舉罷免法第91條之
      1 第1 項所定之對有投票權人交付賄賂或不正利益罪之賄
      選行為，乃行為人基於足以讓候選人當選票數之賄選目的
      ，反覆向多數人交付賄賂或其他不正利益，約定不行使投
      票權或為一定行使；是對有投票權人交付賄賂或其他不正
      利益之犯行，於構成要件類型上，本質上已具備反覆、延
      續之行為特徵，其持續多次對有投票權人交付賄賂或其他
      不正利益即為此類犯罪之典型或常態，於刑法評價上自應
      僅成立集合犯一罪（最高法院96年度臺上字第1494號判決
      要旨參照）。查被告前後分別交付賄賂1500元、1200元予
      證人丁○○○、證人乙○○○，復委由證人乙○○○交付
      賄賂予證人戊○○之行為，乃係基於使案外人黃正盛當選
      之目的，反覆向多數人交付賄賂，約其等投票權為一定之
      行使，依上說明，被告該等先後3 次交付賄賂之行為，刑
      法評價上應僅成立集合犯一罪。再被告就委由乙○○○交
      付賄賂予證人戊○○之行為，與乙○○○有犯意聯絡及行
      為分擔，應依刑法第28條之規定，論以共同正犯。
（三）被告是否有刑法第59條情堪憫恕得減刑之適用：
      查被告為本件犯罪行為時，雖於5 年內未曾因故意犯罪受
      有期徒刑以上刑之宣告，有臺灣高等法院被告前案紀錄表
      附卷可按，其行賄及預備行賄之對象共9 人，金額僅共27
      00元，賄選情節雖非嚴重至極。然查，公職人員選舉罷免
      法於94年11月30日修正，將原第90條之1 第1 項投票行賄
      罪之刑度大幅提高，立法理由指出：「為昭顯賄選行為之
      惡性，並有效嚇阻賄選犯行，爰將原處五年以下有期徒刑
      ，得併科新臺幣四十萬元以上四百萬元以下罰金，修正為
      處三年以上十年以下有期徒刑，得併科一百萬元以上一千
      萬元以下罰金。」該條第4 項、第5 項，則仍分別設有自
      首減輕免除其刑與自白減輕免除其刑之規定。嗣該條文於
      96年11月7 日修正，將條次變更為第99條，再於立法理由
      說明：「民主政治之基石建立在公平、公正之選舉制度，
      使選民得以在候選人公平競選之程序中，挑選適當優秀之
      人才擔任國家之重要公職。以賄選方式當選者，為回收其
      付出之賄賂，勢必利用職務之機會，圖謀不法之利益，導
      致賄選與貪瀆形成惡性循環，同時腐蝕民主政治之根基。
      『又因國內部分民眾之錯誤認知，行賄者及受賄者對投票
      行、受賄之犯行，往往均無罪責感，而現行刑罰所科處之
      刑度，亦不足使行賄者知所警惕。為昭顯賄選行為之惡性
      ，並有效嚇阻賄選犯行，爰將原處五年以下有期徒刑，得
      併科新臺幣四十萬元以上四百萬元以下罰金，修正為處三
      年以上十年以下有期徒刑，得併科新臺幣一百萬元以上，
      一千萬元以下罰金』」等語，顯係立法者以賄選與貪污會
      形成惡性循環，腐蝕民主政治之根基，鑑於國內賄選風氣
      盛行，民眾惡性罪責感不高，為昭顯賄選犯行之惡性，有
      效嚇阻賄選歪風，始沈痛修正提高刑度，並明確規範法院
      得判決刑罰最輕至最重刑度之區間（即處三年以上十年以
      下有期徒刑，得併科一百萬元以上一千萬元以下罰金），
      自係已經考量犯罪行為人賄選情節最輕至最重所應處罰之
      刑度而為規範，是以，倘犯罪行為人非有其他犯罪情狀顯
      可憫恕，認科以最低度刑仍嫌過重者外，法院自應在上開
      刑度區間為妥適量刑。查被告年60餘歲，曾歷任多屆彰化
      縣員林鎮鎮民代表，此為被告自承在卷，其復供稱目前擔
      任彰化縣永德協進會理事長，並曾兼任會長，顯然社會歷
      練極為豐富，非思慮短淺，毫無智識之人，亦非毫無選舉
      經驗之人，對於選舉制度對國家民主法治發展影響深遠更
      應感同身受，詎竟不顧國家選舉正常發展，輕忽政府一再
      宣導禁止賄選之政策，無畏立法者業將賄選視為惡性嚴重
      之犯罪行為並規範為最輕本刑為有期徒刑3 年以上之重罪
      懲罰，主觀上不僅自己執意親自為他人賄選，更委由他人
      代為賄選，顯非一時失慮而罹刑典，惡性非輕，客觀上復
      無何能引起一般社會大眾認同及憫恕之情，倘遽以適用刑
      法第59條之規定，對其減輕其刑，無異變相鼓勵賄選，非
      社會通念所能接受，亦與嚇阻賄選及採行嚴格刑事政策之
      立法意旨相悖甚鉅，是以，本院認依其上述之犯罪情狀，
      倘科以上述最輕本刑有期徒刑3 年以上，尚與其罪刑相當
      ，其自不符合刑法第59條規定得減輕其刑之適用要件。
（四）爰審酌選舉乃民主政治最重要之表徵，須由選民評斷候選
      人之才德、品行、學識、操守、政見而選賢與能，其攸關
      國家政治之良窳甚鉅，而賄選為敗壞選風之主要根源，不
      惟抹滅實行民主政治之真意，亦影響選舉之公正性與社會
      之風氣，扭曲選舉制度尋求民意之真實性，被告為圖使黃
      正盛當選，而逕為賄選，顯已嚴重影響選舉之公正性，並
      妨害國家民主政治之正常發展，應予嚴厲譴責，考量其行
      賄之對象計9 人，行賄之金額計2700元、手段平和之賄選
      情節，及其犯罪動機、目的、生活狀況、智識程度，暨犯
      罪後未見悔意，到庭態度尚屬良好，5 年內未曾因故意犯
      罪受有期徒刑以上刑之宣告之素行尚佳，有上揭卷附之臺
      灣高等法院被告前案紀錄表可按等一切情狀，爰量處如主
      文所示之刑（至蒞庭檢察官雖對被告具體求刑有期徒刑3
      年6 月，惟本院綜合上揭各情，認對被告處以如主文所示
      之刑，已與其罪刑相當，足收懲儆之效；另被告選任辯護
      人為被告辯護求為緩刑之宣告，然本院非對被告為「2年
      以下有期徒刑、拘役或罰金之宣告」，不僅不符合緩刑之
      要件，且本院審酌被告自警詢、偵訊，乃至本院審理時始
      終均未見其有何悔意之情，顯然對其所犯毫無罪責感，且
      心存僥倖之心，亦不宜為緩刑之宣告，附此敘明）。
（五）另公職人員選舉罷免法第113 條第3 項規定：「犯本章之
      罪或刑法分則第六章之妨害投票罪，宣告有期徒刑以上之
      刑者，並宣告褫奪公權」，此項褫奪公權之宣告，具有強
      制性，為刑法第37條第2 項之特別規定，不受宣告6 月（
      95年7 月1 日新法施行後改為1 年）以上有期徒刑之限制
      ，法院自應優先適用（最高法院81年度臺非字第246 號判
      決意旨參照）。被告既經本院認定犯有上開罪名，並受有
      期徒刑之宣告，即應依公職人員選舉罷免法第113 條第3
      項之規定諭知褫奪公權。
（六）按（修正前）公職人員選舉罷免法第90條之1 第3 項固規
      定預備或用以行求、期約或交付之賄賂，不問屬於犯人與
      否，沒收之。但如其賄賂已交付給有投票權之人收受，因
      該受賄者係犯刑法第143 條之投票受賄罪，其所收受之賄
      賂則應依同法條第2 項之規定沒收之，如全部或一部不能
      沒收時，追徵其價額。故犯投票交付賄賂罪者，其已交付
      之賄賂，應依刑法第143 條第2 項之規定，於其對向犯所
      犯投票受賄罪之從刑宣告沒收或追徵，不得依（修正前）
      公職人員選舉罷免法第90條之1 第3 項規定諭知沒收（最
      高法院94年度臺上字第4759、1943號判決要旨參照）。經
      查：
    1.被告所交付予證人丁○○○、乙○○○自行收受之賄款各
      300 元，係屬已交付之賄賂，且經證人丁○○○、乙○○○交出扣案，依上揭說明，應依刑法第143 條第2 項之規
      定，在證人丁○○○、乙○○○所犯投票受賄罪項下，宣
      告沒收之；證人戊○○自行收受之賄款亦屬已交付之賄賂
      ，按諸上揭說明，應於證人戊○○所涉投票受賄案件中併
      予宣告沒收，本院自均不得依公職人員選舉罷免法第99條
      第3 項之規定，予以宣告沒收，附此敘明。
    2.至被告分別交付予證人丁○○○、乙○○○預備用以向上
      述其他有投票權人行賄之賄款1200元、900 元，其中證人
      證人丁○○○並未發出該1200元；證人乙○○○則已將該
      900 元中之300 元交付予證人戊○○收受（此300 元應在
      證人戊○○所涉投票受賄案件中併予宣告沒收，已如上述
      ），尚剩餘600 元還未發出。經核上開還未發出之1200元
      ，係被告預備用以交付之賄賂；上開還未發出之600 元，
      係被告及證人乙○○○預備用以交付之賄賂，應依公職人
      員選舉罷免法第99條第3 項之規定，不問屬於犯人與否，
      宣告沒收之。
    3.又按共同正犯預備或用以行求期約或交付之賄賂為新臺幣
      時，因係合併計算，為避免執行時發生重複沒收之情形，
      故各共同正犯之間係採連帶沒收主義，於裁判時應諭知被
      告共同犯罪所得之財物應與其他共同正犯連帶沒收之。但
      若共同正犯預備或用以行求期約或交付賄賂（如現金）之
      全部或一部業經扣案，則該扣案部分之應沒收物既無發生
      重複執行沒收之虞，即無適用共同正犯連帶沒收主義之餘
      地。依公職人員選舉罷免法第99條第3 項規定宣告沒收時
      ，僅須對於未扣案部分賄賂諭知共同正犯連帶沒收之旨，
      而就已扣案部分款項逕依上述規定宣告沒收即可，無庸一
      併諭知與其他共同正犯連帶沒收（最高法院98年度臺上78
      77號號判決意旨參照）。查，上開被告交付證人丁○○○
      、乙○○○預備用以交付其他有投票權人之還未發出之預
      備賄賂1200元、600 元（共計1800元），分別經證人丁○○○、乙○○○交出查扣在案，應無發生重複執行沒收之
      虞，揆諸上開判決意旨，爰不為連帶沒收之諭知，併此敘
      明。
據上論斷，應依刑事訴訟法第299 條第1 項前段，公職人員選舉
罷免法第99條第1 項、第3 項、第113 條第3 項，刑法第11條、
第28條、第37條第2 項，判決如主文。
本案經檢察官陳建佑到庭執行職務。
中    華    民    國    99    年    3     月    26    日
                  刑事第二庭      審判長法官  石馨文
                                  法      官  江彥儀
                                  法      官  吳芙如
以上正本證明與原本無異。
如不服本判決應於收受判決後10日內向本院提出上訴書狀，並應
敘述具體理由；其未敘述上訴理由者，應於上訴期間屆滿後20日
內向本院補提理由書狀( 均須按他造當事人之人數附繕本) 「切
勿逕送上級法院」。
中    華    民    國    99    年    3     月    26    日
                                  書  記  官  林明俊
附錄本案論罪科刑法條全文：
公職人員選舉罷免法第99條
對於有投票權之人，行求期約或交付賄賂或其他不正利益，而約
其不行使投票權或為一定之行使者，處 3 年以上 10 年以下有
期徒刑，得併科新臺幣1 百萬元以上 1 千萬元以下罰金。
預備犯前項之罪者，處 1 年以下有期徒刑。
預備或用以行求期約或交付之賄賂，不問屬於犯人與否，沒收之
。
犯第 1 項或第 2 項之罪，於犯罪後六個月內自首者，減輕或免
除其刑；因而查獲候選人為正犯或共犯者，免除其刑。
犯第 1 項或第 2 項之罪，在偵查中自白者，減輕其刑；因而查
獲候選人為正犯或共犯者，減輕或免除其刑。
公職人員選舉罷免法第113條
犯本章之罪，其他法律有較重處罰之規定者，從其規定。
辦理選舉、罷免事務人員，假借職務上之權力、機會或方法，以
故意犯本章之罪者，加重其刑至二分之一。
犯本章之罪或刑法分則第六章之妨害投票罪，宣告有期徒刑以上
之刑者，並宣告褫奪公權。

司法院資訊處製作；財團法人民間司法改革基金會備份。
